【裁判字號】    89,台上,1161
【裁判日期】    890519
【裁判案由】    國家賠償
【裁判全文】
最高法院民事判決                              八十九年度台上字第一一六一號
    上  訴  人  丙 ○ ○
                丁○○○
                甲 ○ ○
                乙 ○ ○
    兼 右 二人
    法定代理人  戊 ○ ○
    被 上訴 人  陸軍總司令部
    法定代理人  陳 鎮 湘
    訴訟代理人  劉 福 國
                李    麒
                許 文 明
右當事人間請求國家賠償事件，上訴人對於中華民國八十八年三月九日台灣高等法院
第二審判決（八十七年度上國字第二○號），提起上訴，本院判決如左：
    主  文
原判決廢棄，發回台灣高等法院。
    理  由
上訴人主張：被上訴人所屬陸軍獨立第九十五旅司令部七五二營戰三連輪保士江壬癸
，於民國八十五年六月二日下午受指派請假外出採買軍用品，於同年月三日凌晨二時
五十分許於採購完畢，駕駛私人所有ＦＨ－二七○七號自小客車載運軍用品，沿省道
台一線由南往北行駛擬返回部隊，途經七十公里四百公尺處（即新竹縣竹北市頭前溪
橋北端）時，因酒後駕車且疏未注意車前狀況，失控駛出路外而撞及正在該處執行臨
檢勤務之被害人彭喜炤，致彭喜炤顱內出血不治死亡，行為人江壬癸係在執行採買職
務時因過失行為而撞死被害人，彼等分別為被害人彭喜炤之父母及妻、子，依民法第
一百八十八條第一項及同法第一百八十四條第一項前段、第一百九十二條、第一百九
十四條及第一百九十五條規定，被上訴人應與江壬癸負連帶賠償責任等情。求為命被
上訴人給付上訴人丙○○新台幣（下同）八十九萬二千零八元，丁○○○九十四萬七
千八百六十八元，甲○○一百十五萬七千五百二十九元，乙○○一百十七萬八千七百
四十一元，戊○○一百二十八萬二千三百九十三元，及均加計法定遲延利息之判決。
被上訴人則以：伊並非行為人江壬癸之僱用人，與行為人間亦無選任、監督之關係，
不符合民法第一百八十八條第一項所定僱用人之要件，上訴人據以請求伊應與行為人
江壬癸負連帶賠償責任，自屬無據等語。資為抗辯。
原審維持第一審所為上訴人敗訴之判決，駁回其上訴，無非以：查，上訴人主張，訴
外人江壬癸係被上訴人所屬陸軍獨立第九十五旅七五二營戰三連下士輪型車輛保修士
，於八十五年六月二日下午奉部隊命令外出洽公採買軍用品，於翌日（即六月三日）
凌晨二時五十分許於採買完畢駕駛私人所有車號ＦＨ－二七○七號自小客車載運軍用
品，沿省道台一線由南往北行經七十公里四百公尺處時，因酒後無照駕駛且疏未注意
車前狀況，致失控駛出路外撞及正在該處執行臨檢勤務之被害人彭喜炤，致彭喜炤顱
內出血不治死亡，江壬癸因過失致人於死，經陸軍總司令部八十六年覆判字第二四三
號判決處有期徒刑一年六月等情，業據上訴人提出假單、台灣省竹苗地區車輛行車事
故鑑定委員會鑑定意見書、領回單、世力汽車材料行名片、陸軍總司令部判決各一份
為證，並為被上訴人所不爭執，堪認為真實。惟按受僱人因執行職務，不法侵害他人
之權利者，由僱用人與行為人連帶負損害賠償責任。但選任受僱人及監督其職務之執
行，已盡相當之注意或縱加以相當之注意而仍不免發生損害者，僱用人不負賠償責任
。民法第一百八十八條第一項定有明文，是被害人依民法第一百八十八條第一項規定
請求僱用人與行為人負連帶賠償責任時，應以與行為人事實上有選任、監督僱用關係
之僱用人為限。又民法第一百八十八條所定僱用人之連帶賠償責任，以受僱人因執行
職務不法侵害他人之權利者為限，始有其適用（最高法院六十七年台上字第二○三二
號判例參照）。本件行為人江壬癸係依兵役法規定，因徵召入伍服役之義務役士兵之
事實，為兩造所不爭執，則被上訴人對行為人江壬癸並無選任之責。從而，上訴人得
否主張依民法第一百八十八條第一項規定，被上訴人應與行為人江壬癸負連帶賠償之
責，即不無疑義。又本件行為人江壬癸於八十五年一月一日奉令擔任陸軍獨立第九十
五旅七五二營戰三連輪型車輛保修士之職務，依國軍人員分類作業程序規定，其主要
任務為擔任輪型車輛之檢查、保修、裝配、調整等工作，並不包含駕駛車輛之項目，
有前開陸軍總司令部八十六年覆判字第二四三號判決可按（原審卷第一二七頁）。江
壬癸係於奉命採購軍用品完畢後，駕駛私有自小客車肇事，核其駕車行為並非其執行
輪保士或奉長官令採買軍用品職務之行為，上訴人自不得依民法第一百八十八條第一
項規定，請求被上訴人與江壬癸負連帶賠償之責。上訴人本件之請求，於法無據，不
應准許等詞。為其判斷之基礎。
按民法第一百八十八條所稱之受僱人，係以事實上之僱用關係為標準。凡客觀上被他
人使用為之服勞務而受其監督者，均係受僱人（本院四十五年台上字第一五九九號、
五十七年台上字第一六六三號判例參照）。查，本件原審既認定訴外人江壬癸係奉部
隊命令出外洽公採買軍用品，被上訴人所屬部隊既得指派江壬癸外出洽公採購軍用品
，就該行為而言，被上訴人能否以江壬癸非其受僱人，而謂其對江壬癸無選任、監督
之責，即非無疑。再查，民法第一百八十八條第一項所謂受僱人因執行職務不法侵害
他人之權利，不僅指受僱人因執行其所受命令，或委託之職務自體，或執行該職務所
必要之行為，而不法侵害他人之權利者而言，即受僱人之行為，在客觀上足認為與其
執行職務有關，而不法侵害他人之權利者，就令其為自己利益所為亦應包括在內（本
院四十二年台上字第一二二四號判例）。查，江壬癸於奉命採購軍用品完畢後，如以
其私有轎車載送採購軍用品回部隊，是否非執行職務之必要行為，亦有再事研求之餘
地。原審就此，悉未詳加調查審認，即為不利於上訴人之判斷，自屬可議。上訴論旨
，指摘原判決違背法令，求予廢棄，非有理由。
據上論結，本件上訴為有理由。依民事訴訟法第四百七十七條第一項、第四百七十八
條第一項，判決如主文。
中      華      民      國    八十九    年      五      月     十九     日
                              最高法院民事第三庭
                                  審判長法官  范  秉  閣
                                        法官  朱  建  男
                                        法官  許  澍  林
                                        法官  鄭  玉  山
                                        法官  李  慧  兒
      右正本證明與原本無異
                                              書  記  官
中      華      民      國    八十九    年      六      月      二      日


司法院資訊處製作；財團法人民間司法改革基金會備份。
